臺灣高等法院刑事判決　　　　　　　　100年度上易字第611號
上　訴　人　臺灣臺北地方法院檢察署檢察官
上　訴　人
即　被　告　林○○
上列上訴人因被告妨害名譽案件，不服臺灣臺北地方法院99年度
易字第3336號，中華民國99年12月31日第一審判決（起訴案號：
臺灣臺北地方法院檢察署99年度偵字第19696 號），提起上訴及
移送併辦（臺灣臺北地方法院檢察署100 年度偵字第3595號），
本院判決如下：
    主  文
原判決關於如附表編號第2號之罪刑及定應執行刑部分均撤銷。
林○○犯公然侮辱罪，處拘役參拾日，如易科罰金，以新臺幣壹
仟元折算壹日。
其他上訴駁回。
上開撤銷改判部分及上訴駁回部分所處之刑，應執行拘役壹佰日
，如易科罰金，以新臺幣壹仟元折算壹日。
    事  實
一、林○○前於民國（下同）96年間，因妨害名譽案件，為台灣
    板橋地方法院判處拘役20日，如易科罰金以300元折算1日確
    定，並於同年10月8 日易科罰金執行完畢，未加警惕。其與
    周○○前係舊識關係，陳○○則是周○○之前妻。詎林○○
    自99年5 月15日至99年8月8日止，分別基於公然侮辱之犯意
    ，先後於如附表所示之時間、地點，在不特定人得共見共聞
    之情形下，以如附表所示之言詞，公然辱罵周○○（附表編
    號第1號至第6號）、陳○○（附表編號第2 號），足以妨害
    周○○、陳○○之名譽。
二、案經周○○訴由臺北市政府警察局文山第二分局報請臺灣臺
    北地方法院檢察署檢察官偵查後聲請簡易判決處刑及移送併
    辦。
    理  由
壹、程序方面
    按被告以外之人於審判外之言詞或書面陳述，除法律有規定
    者外，不得作為證據，刑事訴訟法第159條第1項固定有明文
    ；惟被告以外之人於審判外之陳述，雖不符同法第159條之1
    至第159之4之規定，而經當事人於審判程序同意作為證據，
    法院審酌該言詞陳述或書面陳述作成時之情況，認為適當者
    ，亦得為證據。又當事人、代理人或辯護人於法院調查證據
    時，知有第159條第1項不得為證據之情形，而未於言詞辯論
    終結前聲明異議者，視為有前項之同意，同法第159條之5第
    1、2項亦定有明文。被告對卷內被告以外之人之供述證據均
    不爭執，本院於審理時提示上開審判外陳述之內容並告以要
    旨，且經公訴人、被告到庭表示意見，亦未於言詞辯論終結
    前對該等記載審判外陳述筆錄之證據資格有何異議，依據首
    開規定，應視為被告已有將上開審判外陳述作為證據之同意
    ，本院審酌上開被告以外之人審判外陳述作成時之情況，並
    無不能自由陳述之情形，亦未見有何違法取證或其他瑕疵，
    且與待證事實具有關聯性，認為以之作為證據應屬適當，自
    均有證據能力。至於本院下列所引用卷內之文書證據，檢察
    官、被告於本院均未主張排除下列文書證據之證據能力，且
    迄本院言詞辯論終結前均未表示異議，本院審酌前揭文書證
    據，並無顯有不可信之情況，依刑事訴訟法第159條之4之規
    定，認均有證據能力。
貳、實體方面
一、訊據被告坦承有於如附表編號第1、2號、第4號至第6號時地
    為如附表所示之言語，惟矢口否認有妨害名譽犯行，辯稱：
    告訴人周○○確實有與伊通姦，伊所為陳述是事實，是希望
    周○○出來說清楚，做個了結，並無公然侮辱的意思，伊所
    用的言語雖粗鄙，但非辱罵，且本案並不符合公然的要件。
    另外附表編號第3 號，是因周○○在電話中說「是不是把她
    當妓女」，伊才會對周○○說「妳是妓女嗎？」。再者，伊
    因與周○○分手，精神受打擊，應有刑法第19條減輕其刑之
    適用云云。經查：
  (一)被告既不否認於告訴人住處附近巷弄間有出言指稱告訴人通
    姦，及質疑告訴人是妓女等言語，並有錄影光碟內容及檔案
    內容紀錄表在卷足憑，堪可認定。依如附表所示內容之系爭
    文句，該內容已足暗示或影射告訴人為從事性交易之女子，
    於婚姻關係外與人發生肉體外遇關係等含義，衡諸社會常情
    ，亦係就個人之人格所為之負面評價，並伴隨有對婚姻不忠
    誠、性生活不檢點的貶抑，與以「性」及「肉體」作為交換
    籌碼之意涵，顯足以毀損他人名譽。另附表編號3 之「你某
    讓人爽（台語）、陳○○，你某很爽喔」，則隱含有陳○○
    被戴綠帽之意。再者，本件被告行為之場所為告訴人住宅附
    近巷弄間，為不特定人得共見共聞之場所，所為言語客觀上
    已足使一般之不特定人聽聞，且因上開場所與周○○、陳泰
    然間具地緣關係，不特定人與告訴人相識可能大增，而得直
    接針對周○○、陳○○為上開評價聯想，足見被告主觀上確
    有當眾對周○○、陳○○公然侮辱其人格之故意至明。所辯
    並無公然侮辱的意思，所用的言語雖粗鄙，但非辱罵，且本
    案並不符合公然要件云云，均係卸責之詞，委不足採信。
  (二)按刑法之誹謗罪，如對於所誹謗之事，能證明其真實者，不
    罰。但涉及私德而於公共利益無關者，不在此限，刑法第31
    0條第3項固有明文。立法意旨認權衡表現自由與個人名譽權
    ，保護名譽並非漫無限制，為保障人民對於與公眾攸關事務
    ，而可信指摘事項為真實者，為兼顧公共利益，容許有評論
    及意見表達之自由空間，以達健全民主目的，但如於公共利
    益無關，縱能證明其真實，而僅涉及私德者，或行為人僅恣
    意漫罵侮辱他人，自無以阻卻不法。本件縱被告主觀上認為
    告訴人與自己有通姦行為，而當眾宣傳告訴人男女關係複雜
    之事，其本意僅專為貶抑告訴人道德形象、人格評價、社會
    地位，使告訴人難堪，無法在街坊社區間立足，以滿足一己
    之欲，所涉及者乃告訴人私人之感情生活領域，純屬私德，
    更非事涉可受公評之公共議題，而與公共利益無關，難認被
    告係基於善意所為，且被告所為係屬恣意漫罵行為，自不足
    阻卻不法。另被告提出臺灣臺北地方法院檢察署檢察官99年
    度偵字第19696、22801號不起訴處分書，亦僅能證明告訴人
    申告內容不符性騷擾防制法構成要件，或其告訴恐嚇事實罪
    嫌不足，與本件被告被訴妨害名譽犯行無涉，無法為有利於
    被告之認定。再者，被告辯稱因與周○○分手，精神受打擊
    ，曾於99年5 月17日至萬芳醫院精神科就診，並提出該院出
    具之用藥紀錄卡為證（本院卷第18頁參照），而主張有刑法
    第19條減輕其刑之適用云云。惟依刑法第19條規定，必須行
    為時因精神障礙或其他心智缺陷，【致其辨識行為違法或依
    其辨識而行為之能力顯著減低者】，始得據以減輕其刑。因
    此，尚無法以被告提出1紙至萬芳醫院精神科就診之資料，
    即認其辨識行為違法或依其辨識而行為之能力顯著減低而得
    減輕其刑。
  (三)綜上，被告有如附表所示公然侮辱之犯行，應堪認定，本件
    事證明確，應予依法論科。
二、按刑法上之公然侮辱罪，祗須侮辱行為足使不特定人或多數
    人得以共見共聞，即行成立（院字第2033號解釋參照），不
    以侮辱時被害人在場聞見為要件，又某甲對多數人罵乙女為
    娼，如係意圖散布於眾而指摘或傳述其為娼之具體事實，自
    應成立刑法第310條第1項之誹謗罪，倘僅漫罵為娼，並未指
    有具體事實，仍屬公然侮辱，應依同法第309條第1項論科（
    司法院院字第2179號解釋參照）。依被告如附表所示之言語
    內容觀之，其並未以任何描述具體人、時、地、行為方式等
    細節之事件為其指摘內容，而僅係以類如「通姦」、「妓女
    」等空洞但足以貶損告訴人社會評價之輕蔑言詞，謾罵告訴
    人。是核被告所為，係犯刑法第309條第1項之公然侮辱罪。
    按被告於附表編號第2、3、6 號所示之公然侮辱，各係於同
    日密切接近之時、地，對告訴人為數次侮辱言語，分別係基
    於單一之公然侮辱犯意，且侵害法益同一，依一般社會健全
    觀念，在時間、空間之差距上，難以強行分開，在刑法評價
    上，以視為數個舉動之接續施行，合為包括之一行為予以評
    價，較為合理，就編號第2、3、6 號應各論以接續犯一罪。
    被告就編號第2號，被告以1行為同時公然侮辱周○○、陳泰
    然，應論以刑法第55條之想像競合犯。被告所為如附表所示
    編號第2、3、6 號號三次接續犯行與其餘編號之公然侮辱犯
    行（共6 件），時間間隔數日，並無密接關係，犯意個別，
    並非基於單一犯意而為，自應分論併罰。檢察官就如附表編
    號第2 號所示被害人陳○○部分聲請併辦，如前述，此部分
    與如附表編號第2 號所示被害人周○○部分有裁判上一罪之
    想像競合關係，仍為起訴效力所及，且檢察官請求併辦，本
    院自應併予審究，附此敘明。
三、原審判決：
  (一)關於被告林○○如附表編號第1 號、第3號至第6號部分，原
    判決經審理結果認被告罪證明確，適用刑法第309條第1項、
    第41條第1項、第51條第6款、刑法施行法第1條之1第1 項等
    規定，並審酌被告為智識成熟之成年人，且前有妨害名譽前
    科，仍未能謹慎行事，因與告訴人周○○間情感生變，竟不
    思以理性方式解決，而在不特定人得共見共聞之巷弄間，以
    貶抑人格之言語侮辱告訴人周○○，損害其名譽及人格尊嚴
    ，犯後否認有妨害名譽犯意，且迄未與告訴人周○○達成和
    解，兼衡其犯罪之動機、目的、手段、所生危害等一切情狀
    ，分別量處如附表編號第1號、第3號至第6號該5次犯行各拘
    役20日，並均諭知如易科罰金之折算標準，適用法律及量處
    刑度均為妥適。檢察官認被告未與告訴人周○○達成和解，
    難認有悔意，且被告犯行造成告訴人精神上損害，原審雖斟
    酌及此，但量刑仍屬過輕，指摘原判決不當。惟量刑輕重，
    係屬事實審法院得依職權自由裁量之事項，苟已斟酌刑法第
    57條各款所列情狀，而未逾越法定刑度，不得遽指為違法（
    最高法院85年度台上字第2699號裁判意旨參照）。本件原審
    法院已審酌檢察官所指上開情節而為量刑，自不得指為違法
    ，檢察官之上訴為無理由，應予駁回。被告則以前詞指摘原
    判決不當，如前述，亦為無理由，亦應予以駁回。
  (二)關於被告林○○如附表編號第2 號部分，認被告罪證明確，
    予以論罪科刑，固非無見。惟原審法院未及審酌檢察官對被
    害人陳○○之併辦，尚有未洽。被告上訴以其未有妨害名譽
    之犯行而指摘原判決不當，其上訴雖無理由，惟原判決既有
    上開可議之處，仍屬無可維持，應由本院將被告所犯如附表
    編號第2 號及定執行刑部分撤銷。爰審酌被告之素行（有本
    院被告前案紀錄表在卷可稽）、大學畢業之智識程度，本件
    犯罪之動機、目的、手段、所生危害及犯後未與告訴人周○
    ○、陳○○達成和解等一切情狀，量處如主文第2項所示之
    刑，並諭知如易科罰金之折算標準。
四、數罪併罰
    上揭上訴駁回部分及撤銷改判部分所處之刑，應執行拘役10
    0日。
據上論斷，應依刑事訴訟法第368條、第369條第1項前段、第364
條、第299條第1項前段、刑法第309條第1項、第41條第1 項前段
、第55條、第51條第6款、刑法施行法第1條之1第1項，判決如主
文。
本案經檢察官周誠南到庭執行職務。
中    華    民    國   100    年    5     月    25    日
                  刑事第三庭  審判長法  官  陳博志
                                    法  官  陳德民
                                    法  官  劉興浪
以上正本證明與原本無異。
不得上訴。
                                    書記官  王詩涵
中    華    民    國   100    年    5     月    25    日
附錄本案所犯法條全文
刑法第309條：
公然侮辱人者，處拘役或 3 百元以下罰金。
以強暴犯前項之罪者，處 1 年以下有期徒刑、拘役或 5 百元以
下罰金。
附表：
┌─┬─────┬─────────┬─────────┐
│編│ 時間     │ 地點             │侮辱言語          │
│號│          │                  │                  │
├─┼─────┼─────────┼─────────┤
│1 │99年5月15 │臺北市○○區○○路│「跟你做愛很爽」  │
│  │日某時許  │路口              │                  │
├─┼─────┼─────────┼─────────┤
│2 │99年5月28 │臺北市文山區景華公│「通姦」、「周○○│
│  │日某時許  │園旁              │通姦，陳○○，你某│
│  │          │                  │讓人爽（台語）、陳│
│  │          │                  │○○，你某很爽喔」│
│  │          │                  │、通姦，你某很爽、│
│  │          │                  │通姦、你某很爽」、│
│  │          │                  │周○○通姦，你某很│
│  │          │                  │爽」、「周○○通姦│
│  │          │                  │，陳○○，你某很爽│
│  │          │                  │喔、周○○通姦」、│
│  │          │                  │「爽、你某很爽喔、│
│  │          │                  │你某很爽喔、陳○○│
│  │          │                  │、你某很爽喔、你某│
│  │          │                  │很爽喔、你某很爽喔│
│  │          │                  │」。              │
├─┼─────┼─────────┼─────────┤
│3 │99年7月19 │於周○○行駛臺北市│「把你當妓女ㄜ」、│
│  │日某時許  │文山區○○路○段、2│「把你當妓女ㄜ，周│
│  │          │段等路段前往萬芳醫│○○」、「周○○是│
│  │          │院途中            │妓女」、「妓女」  │
├─┼─────┼─────────┼─────────┤
│4 │99年8月4日│臺北市○○區○○街│「周○○通姦」    │
│  │某時許    │74巷內            │                  │
├─┼─────┼─────────┼─────────┤
│5 │99年8月6日│臺北市○○區○○街│「周○○通姦」    │
│  │某時許    │74巷內            │                  │
├─┼─────┼─────────┼─────────┤
│6 │99年8月8日│臺北市○○區○○街│「通姦」、「周○○│
│  │          │74巷內            │通姦」            │
└─┴─────┴─────────┴─────────┘